最高法院刑事判決　　　　　　　　　　　　　　　八十八年度台上字第三七一四號
　　上　訴　人　甲○○
右上訴人因偽造文書案件，不服台灣高等法院台南分院中華民國八十八年四月八日第
二審判決（八十八年度上訴字第一二號，起訴案號：台灣台南地方法院檢察處七十八
年度偵字第四一九三號），提起上訴，本院判決如左：
    主  文
原判決撤銷，發回台灣高等法院台南分院。
    理  由
本件原判決認定上訴人甲○○原係臺灣松木股份有限公司（下稱松木公司）負責人，
明知公司已週轉困難，經濟不佳，竟基於意圖為自己不法所有之概括犯意，於民國七
十八年四月初起，向盧貴瑛詐借得如原判決附表一編號一至十八所示支票十八張，面
額總計約新臺幣（下同）七百餘萬元。又於同年五月十五日，趁陳碧惠向其借款三十
萬元之際，要求陳碧惠簽發面額各三十萬元之支票三張，佯稱其中一張為支付借款，
另二張係為供擔保用，陳碧惠信以為真，乃簽發交予如原判決附表一編號十九至二十
一所示支票三張，詎其除將編號十九之支票提領兌現外，並持其餘兩張支票分別背書
轉讓予葉水木等人，向其等詐借得同額現款。上訴人又直接或透過已故之蘇偉立，間
接向原判決附表二所示洪再祝等人施詐，佯稱其因生意週轉所需，而向其等詐得借款
、貨款及會款。其中並開立如原判決附表一編號二十二至二十六所示支票五張予洪再
祝，向其詐借得同額現款，詎各該支票屆期經提示均未獲兌現，上訴人亦逃匿無蹤，
洪再祝等人始知受騙。嗣上訴人因積欠上開諸多債務，需款孔急，復承前犯意於七十
八年五月三十日，未經邱洪彩霞之同意，擅自偽刻被害人邱洪彩霞之印章一枚，持往
華南商業銀行北臺南分行（下稱北臺南分行），接續於如原判決附表三所示三張松木
公司向北臺南分行借款之借據上保證人簽章欄內，各偽造邱洪彩霞之印文一枚，接續
偽造該借款擔任保證人之私文書三張，並進而同時行使該三張借據持向該分行貸款，
使該分行陷於錯誤，而交付其貸款共八百萬元，足生損害於邱洪彩霞及北臺南分行等
情，因而撤銷第一審判決，仍論處上訴人行使偽造私文書罪刑，固非無見。
惟查：(一)、審理事實之法院，本乎發見實質的真實之本旨，對於案內一切與罪名之成
否、論罪科刑有關之證據，除認為不必要者外，均應詳為調查，然後基於調查所得之
心證，以為判斷之基礎。故證據雖已調查，若尚有其他必要部分並未調查，即與證據
未經調查無異，如遽行判決，仍難謂無刑事訴訟法第三百七十九條第十款規定所稱應
於審判期日調查之證據，而未予調查之違法。本件原判決附表三所示三紙借據上連帶
保證人邱洪彩霞之印文，經檢察官於偵查中當庭與授信合約書上邱洪彩霞之原印文核
對，並不相符（見偵字第四四三九號卷第三十二頁背面），證人，即北臺南分行領組
吳秋忠，於法務部調查局台南市調查站（下稱台南市調查站）調查時亦供證二者印文
確不相同等語，原判決因而採信邱洪彩霞之指訴及其夫邱玉輝之供證，認三紙借據上
連帶保證人邱洪彩霞之印文，係上訴人偽刻邱洪彩霞之印章所蓋用等情，然據邱玉輝
於台南市調查站證稱伊與上訴人因私交甚篤，故於七十七年間起，即由其妻邱洪彩霞
為上訴人所經營之松木公司在北臺南分行辦理之信用狀抵押貸款擔任保證人，即邱洪
彩霞嗣於偵審中亦為相同供述，而卷附松木公司向北臺南分行貸款，由邱洪彩霞為連
帶保證人所簽立之借據計有十二紙（見易緝卷第一百四十一至一百五十二頁），邱洪
彩霞、邱玉輝除原判決附表三所示借據外，對其餘九紙借據上連帶保證人邱洪彩霞印
文之真正並無爭執，則邱洪彩霞、邱玉輝先前既已同意為上訴人在北臺南分行之貸款
擔任保證人，並因之先後簽立九紙借據（貸款金額達一千二百七十萬元），尤其該九
紙借據，其中四紙係在七十八年五月二十九日所簽立，衡情上訴人豈有於七十八年五
月三十日該次貸款再偽刻邱洪彩霞印章，蓋用於另三紙借據之必要﹖又據證人吳秋忠
於偵查中證稱銀行辦理貸款並非每次均須對保，祇第一次對保，以後每筆借款由銀行
核對邱洪彩霞所提出之印鑑章，如印章有不符之情形，除非保證人出面證明，同意保
證，否則不能視為保證人之意思等語（見偵字第四四三九號卷第三十二頁正、背面）
，足見借據上連帶保證人之印文與所留印鑑不符，倘係出於誤蓋，嗣於核對印鑑時發
現，經保證人證明、同意，並非絕無借得款項可能，而上訴人先前已借款多筆，應知
銀行於每筆借款均需核對保證人之印鑑，衡情其循往例，請邱洪彩霞在借據之保證人
欄內蓋章，並無困難，豈有甘冒偽造印章被銀行發現，致罹刑責之風險，何況據卷附
借據所載，前述為邱洪彩霞及邱玉輝所不否認之九紙借據，其經辦人及負責印鑑核對
者係蕭麗美，而原判決附表三所示三紙借據，其中二紙之經辦人及負責印鑑核對亦同
為蕭麗美，則該三紙借據上連帶保證人邱洪彩霞之印文與所留印鑑不符，既當庭經檢
察官以肉眼勘驗已足以辨識，該蕭麗美負責經辦貸款及印鑑核對，衡情對之焉有未發
現其印鑑不符，而予核撥貸款之理﹖究竟實情如何，仍有詳加查明之必要，因事實未
臻清楚，原審遽予判決，自嫌速斷。(二)、原判決事實認上訴人向被害人王明正詐得會
款五十二萬二千元（即原判決附表二編號四部分），然該互助會起訖時間為何﹖上訴
人如何利用互助會施詐﹖並未見王明正指訴，卷內亦無相關之互助會單等資料足憑，
原審認上訴人有詐欺會款之犯行，亦有判決不載理由之違法。(三)、按科刑之判決書，
須將認定之犯罪事實詳載於事實欄，然後於理由內逐一說明其憑以認定之證據，以使
事實與理由兩相一致，方為合法，倘事實欄已有及，而理由內未加說明，是為理由
不備，理由已加說明，而事實欄無此記載，則理由失其依據，均足構成撤銷之原因。
原判決事實認上訴人係以偽造之邱洪彩霞印章，接續蓋用於原判決附表三所示三紙借
據，而接續偽造該三紙私文書，並進而行使，然原判決並未述其認定係接續犯之法
律上理由，亦嫌理由不備。以上或為上訴意旨所指摘，或為本院得依職權調查之事項
，均應認原判決有撤銷發回更審之原因，至其他有裁判上一罪關係，不得上訴於本院
之詐欺罪部分，基於審判不可分之原則，應予一併發回。
據上論結，應依刑事訴訟法第三百九十七條、第四百零一條，判決如主文。
中      華      民      國    八十八    年      七      月     十四     日
                              最高法院刑事第十一庭
                                  審判長法官  陳  炳  煌
                                        法官  陳  正  庸
                                        法官  陳  世  雄
                                        法官  陳  東  誥
                                        法官  張  春  福
      右正本證明與原本無異
                                              書  記  官
中      華      民      國    八十八    年      七      月     十九     日
